【裁判字號】    95,上訴,3743
【裁判日期】    951214
【裁判案由】    殺人未遂
【裁判全文】
臺灣高等法院刑事判決                95年度上訴字第3743號
上  訴  人  臺灣板橋地方法院檢察署檢察官
被      告  乙○○
                    （另案於臺灣臺北監獄臺北分監執行）
公設辯護人  本院公設辯護人陳德仁
上列上訴人因被告殺人未遂案件，不服臺灣板橋地方法院95年度
訴字第831號，中華民國95年8月28日第一審判決（起訴案號：臺
灣板橋地方法院檢察署95年度偵緝字第396 號），提起上訴，本
院判決如下：
    主  文
上訴駁回。
    事  實
一、乙○○與甲○○為朋友關係，於民國94年6月30日下午5時許
    ，在臺北縣三重市○○街46之1 號林田豐住處客廳聊天時，
    因細故發生爭執、拉扯，乙○○主觀上雖無重傷害甲○○之
    故意，然其為思慮成熟之成年人，在客觀上應可預見手持銳
    器刺向他人之頸部，將有傷及內頸動脈，造成大出血而致腦
    部缺氧、肢體癱瘓之可能，竟未預見，而基於普通傷害之犯
    意，持自林田豐住處客廳桌下拿起、非屬其所有之銳器（起
    訴書誤載為尖刀），用力刺向甲○○之右側頸部，致甲○○
    受有右內頸動脈穿刺傷之傷害，於術後仍因上開傷害導致右
    中大腦動脈梗塞併左側肢體癱瘓、構音困難、吞嚥困難，而
    受有毀敗一肢以上機能之重傷害。
二、案經甲○○訴由臺北縣政府警察局三重分局報請臺灣板橋地
    方法院檢察署檢察官偵查起訴。
    理  由
壹、證據能力方面：
    證人甲○○、林田豐警詢、偵查筆錄：按被告以外之人於審
    判外之言詞或書面陳述，除法律有規定者外，不得作為證據
    ，刑事訴訟法第159條第1項定有明文。被告以外之人於審判
    外之言詞或書面陳述，雖不得以之直接作為認定犯罪事實與
    否之證據，但參酌現行刑事訴訟法第166條之1第2項、第3項
    第6款，第166條之2 之規定及行反詰問時，容許以陳述人先
    前不一致之陳述作為彈劾證據之法理，非不得以之作為彈劾
    證據，用來爭執被告、證人、鑑定人陳述之證明力（參見最
    高法院94年度台上字第4881號判決意旨）。本件證人甲○○
    、林田豐上開警詢、偵查中具結之證詞，固屬審判外之陳述
    ，惟本判決援用部分，僅在說明證人甲○○、林田豐於原審
    審理中證詞之憑信性，非作為認定被告犯罪事實之證據，而
    無傳聞法則規定之適用，合先敘明。
貳、認定犯罪事實所憑之證據及理由：
一、訊據被告乙○○固坦承於上揭時、地，持鐵製尖銳物刺向告
    訴人甲○○右側頸部，致告訴人甲○○受傷之事實，惟矢口
    否認有何傷害致重傷害之犯行，辯稱：當天伊是到甲○○上
    班的地方找甲○○，甲○○說要一起到林田豐家裡聊天，在
    聊天過程中，因為甲○○覺得伊說話的口氣不尊敬，二人發
    生口角，甲○○就跳起來打伊，林田豐和他哥哥也一起過來
    打伊，伊就從林田豐家裡桌下拿起一支尖利物，叫甲○○不
    要過來，但甲○○、林田豐及林田豐的哥哥還是撲過來打伊
    ，拉扯中伊倒地，甲○○也倒在伊身上，伊手上拿的尖利物
    就不小心刺到甲○○，並不是故意的云云。經查：
二、關於被告持銳器刺告訴人之事實：
（一）證人即告訴人甲○○於原審審理中證稱：當天被告到我上
      班的地方找我，我拿1,000 元給他買飲料，他沒有買飲料
      ，只剩下100 元，後來到林田豐家裡，被告向我要求買毒
      品的報酬，我說你剛才沒有買飲料，錢也沒有還給我，那
      要怎麼算，二人因此發生口角，後來被告拿刀子出來，並
      站起來揮向我，我也跟著站起來，用手要去擋，沒有擋到
      就刺到我等語（見原審卷第82、83頁）。
（二）證人林田豐於原審審理中證稱：當天我從南部回來，甲○
      ○打電話給我說要帶他朋友來和我聊天，之後甲○○就帶
      綽號「老鼠」之人及被告到我家，在我家客廳聊天，後來
      我到我媽媽房間外面陽台收衣服、折衣服，不知道甲○○
      與被告因何事發生爭吵、拉扯，我出去要把他們拉開，就
      看到被告手裡拿著不知名的尖刀從甲○○的頸部刺下去，
      我就向前把他們分開，被告就大聲叫說不是故意的等語（
      見原審卷第87至89頁）等語明確，核與證人即告訴人甲○
      ○上揭之證述情節大致相符。被告持銳器刺告訴人之事實
      ，應堪確認。
（三）至被告辯稱雙方倒地當時手中之尖利物器不小心刺到告訴
      人甲○○云云，經查：
    (1)告訴人甲○○受傷之部位係在右側耳後一處，右側內頸動
      脈並遭截斷，有財團法人新光吳火獅紀念醫院94年12月19
      日（94）新醫醫字第1573號函附之病歷摘要紀錄紙、急診
      病歷、出院病歷摘要、手術紀錄單及臺北市立聯合醫院陽
      明院區診斷證明書、新光吳火獅紀念醫院乙種診斷證明書
      等件在卷可稽（見偵查卷第30至36頁）。
    (2)觀以證人甲○○之身高較被告高，被告勢必將手舉高或站
      立之位置比告訴人甲○○高，始有可能刺到告訴人甲○○
      右側耳後，且在刺中時還需施以相當之力道，始能傷及內
      頸動脈，倘如被告所言，告訴人甲○○所受之傷害係在二
      人雙雙倒地過程中不慎造成，衡情，一般人在倒地時，均
      會下意識地先以手掌或手肘撐住地面，以免身體或頭部直
      接撞擊地面，此乃身體之物理自然反應，被告何獨不然，
      被告焉有可能在倒地時還能出手刺入告訴人甲○○右耳後
      側。再者，輔以耳後位置並非身體較突出之部位，若非被
      告手部特意用力，並故意刺向該等部位時，則不論被告及
      告訴人甲○○是俯倒、仰倒或側倒，被告手上所持之尖銳
      物均無刺中告訴人甲○○耳後，並截斷其內頸動脈之可能
      。
    (3)承上，被告辯稱係不慎倒地時刺到告訴人甲○○乙節，顯
      與調查結果不符，無足採信，而告訴人甲○○及證人林田
      豐所證「被告站起來，告訴人甲○○也跟著站起來」之際
      遭被告刺中之事實，即可採信。
    (4)被告另辯稱係正當防衛云云，惟證人甲○○、林田豐均證
      稱並無毆打被告之情事，被告亦未能提出任何因遭證人甲
      ○○等人毆打而受傷之證據以供本院參酌，是被告此部分
      所辯，亦無可採。
三、關於告訴人甲○○受有重傷害之事實，查告訴人甲○○因遭
    被告刺中其右側頸部，而受有右內頸動脈穿刺傷之傷害，於
    術後仍因上開傷害導致右中大腦動脈梗塞併左側肢體癱瘓、
    構音困難、吞嚥困難等傷害，亦有新光吳火獅紀念醫院乙種
    診斷證明書、財團法人振興復健醫學中心診斷證明書、財團
    法人新光吳火獅紀念醫院94年12月19日（94）新醫醫字第15
    73號函附之病歷摘要紀錄紙、急診病歷、出院病歷摘要、手
    術紀錄單等件在卷可稽，是證人甲○○之左側肢體癱瘓，自
    屬受有毀敗一肢以上機能之重傷害。
四、關於被告之犯意，檢察官起訴主張被告係犯殺人未遂，檢察
    官上訴意旨猶為相同主張，而告訴人甲○○確受有上揭所述
    之重傷害結果，業據審理結果如前說明，是本件應再審酌者
    ，乃被告是基於何種犯意下手：
（一）按殺人罪之成立，須於實施殺害時，即具有使其喪失生命
      之故意，倘缺乏此種故意，僅在使其成為重傷，而結果致
      重傷者，衹與使人受重傷之規定相當，要難遽以殺人未遂
      論處（最高法院48年度台上字第33號判例參照）。又（舊
      ）刑法第295條第2項所謂故意致人重傷，係指加害時即有
      致人重傷之故意，而結果致被害人重傷者而言。若其犯罪
      之初，僅有傷害人之故意，徒以一時氣憤用力過猛或兇器
      過於鋒利，致被害人受重傷之結果者，只能以同條第1 項
      之犯傷害罪因而致人重傷論科，與第2 項之情形迥不相同
      （最高法院22年上字第4136號判例參照）。而刑法對於施
      用足以致死或重傷之方法，而傷害人，並未列有加重治罪
      專條，如行為人並無使人受重傷之故意，則其僅致普通傷
      害者，無論所用方法如何，仍祇與該法第277條第1項之規
      定相當（最高法院24年上字第2422號判例參照）。
（二）關於被告與告訴人甲○○之交情，告訴人甲○○於原審證
      稱：「（你和乙○○認識多久？）二、三年。（平常交情
      如何？）還好，就是認識，之前二人沒有糾紛，也沒有得
      罪過他」（見原審卷第84頁），堪認二人前無怨嫌。
（三）關於被告刺告訴人甲○○所使用之器具以及何處取得乙節
      ，被告一再辯稱是從客廳桌下拿到尖銳物，而證人林田豐
      雖於原審證稱：「突然我見到乙○○手裡拿著不知名的尖
      刀從甲○○的頸部刺下去」（見原審卷第87頁），而其於
      偵查則具結稱：「蔡突然就拿出一把刀向陳頸部刺下去」
      云云（偵緝卷第29頁），姑不論證人林田豐所證「不知名
      的尖刀」及「一把刀子」已有不同，告訴人甲○○於案發
      未幾警詢時已稱：告訴人甲○○的脖子是由何兇器刺傷我
      沒有看見（偵查卷第8 頁），因此，證人林田豐何能於嗣
      後證稱是被告拿出一把刀刺告訴人甲○○。又告訴人甲○
      ○於原審證稱：「被告忽然從身上拿出刀來砍我的右耳後
      」云云（見原審卷第81頁），然告訴人甲○○於警詢時則
      稱：「從腰際或口袋抽出一把類似刀類…是類似短劍的匕
      首」（偵查卷第5頁 ）云云，究係何種兇器亦所供不一，
      而本案被告所持之兇器既未查獲扣案，復未有其他證據以
      證明之，則告訴人甲○○所證被告當日是攜帶兇器在身上
      ，以及起訴書所載被告持尖刀刺之事實，則不能證明之。
      惟依告訴人甲○○所受傷害研判，告訴人甲○○應係遭銳
      器所刺，則應堪認定。
（四）被告僅刺告訴人甲○○一下旋即停手之事實，業據證人甲
      ○○、林田豐證實，且告訴人甲○○係受有「右側身後處
      一處之撕裂傷」，亦有新光醫院94年12月19日（94）新醫
      醫字第1573號函暨檢送之病歷摘要記錄紙及急診病歷各一
      件附卷可稽（偵查卷第30至32頁），核與證人此部分所證
      相符，被告僅刺告訴人甲○○一下旋即停手之事實，亦堪
      確認。
（五）關於被告刺告訴人甲○○之後的情形，證人林田豐於原審
      詳稱：「…刺下去後，我就向前，把手推開，我說在幹什
      麼，有事情好好說，現在甲○○流血了如何處理，乙○○
      在發狂，我就把甲○○趕快送去醫院……當時乙○○大聲
      叫，我不是故意的」、「（你發現乙○○已經刺到甲○○
      ，你如何處理？）我推開乙○○，我說甲○○年紀比你大
      ，有話好好說，這樣幹什麼，乙○○說他不是故意的，我
      說你現在說這些做什麼，就趕快把甲○○送醫院」、「乙
      ○○坐在地上哭，說他不是故意的」等語（見原審卷第87
      、89頁），由此可知，被告於刺一下後不僅旋即停手，並
      且情緒高亢、哭泣、懊惱，直稱不是故意的。
（六）綜上調查結果，被告與告訴人甲○○為朋友關係，之間並
      無仇怨，當日僅係因細故口角，被告始以自證人林田豐住
      處客廳桌下拿到之銳器刺向告訴人甲○○，僅刺一下，並
      無其他之攻擊行為，被告發現告訴人甲○○流血倒地後，
      旋即停手，並且情緒高亢、哭泣、懊惱，直稱不是故意的
      由此可知，被告應係一時氣憤而為本案，尚無殺人或重傷
      害之意欲，即無殺人、重傷害之故意，應僅具有普通傷害
      之故意。
五、次按刑法上之加重結果犯，以行為人對於加重結果之發生有
    預見之可能，能預見而不預見者為要件。本案被告雖無重傷
    害告訴人甲○○之故意，已如前述，然以人體之頸部內有氣
    管、大動脈等重要組織，並欠缺堅硬骨骼之保護，甚為脆弱
    ，一旦為尖銳物所傷，極有可能因傷及大動脈導致大出血致
    腦部缺氧而造成肢體癱瘓之可能，被告對此結果，在客觀上
    當有預見之可能性，其竟未預見，因而致證人甲○○受有重
    傷害之結果，且其行為與證人甲○○所受重傷害結果間亦具
    有相當因果關係，是被告所為自已該當於傷害致重傷害之要
    件。事證明確，被告犯行，已堪認定。
六、綜上調查結果，本案事證明確，被告犯行應堪確認。
參、論罪部分：
    核被告乙○○所為，係犯刑法第277條第2項後段之傷害致重
    傷罪。公訴意旨認被告所為係犯刑法第271條第2項、第1 項
    之殺人未遂罪，容有誤會（詳理由欄貳、四、五部分之說明
    ），惟其起訴之基本事實同一，本院自得予以審理，並變更
    其起訴法條。
肆、原審判決應予維持之理由：
    原審認被告罪證明確，援引刑法第277條第2項後段之規定，
    並審酌被告與告訴人甲○○為朋友關係，僅因細故發生口角
    ，即持銳器刺向告訴人甲○○之頸部，致告訴人甲○○受有
    左側肢體癱瘓之重傷害，終身均無回復之可能，犯罪所生之
    損害非輕且迄今未與告訴人甲○○達成和解，犯後並否認犯
    行之態度，兼衡其犯罪之動機、目的、手段等一切情狀，量
    處被告有期徒刑四年，以示懲儆，並說明被告持以刺傷告訴
    人甲○○之銳器一支，係取自證人林田豐家中，已經被告供
    承在卷，非屬被告所有，又非違禁物，爰不予宣告沒收。原
    審認事用法，均無不合，量刑亦屬妥適。檢察官循告訴人請
    求提起上訴，主張被告應有致人於死之不確定故意，經本院
    調查結果，尚非可採（詳前說明），其上訴無理由，應予駁
    回。
據上論斷，應依刑事訴訟法第368條，判決如主文。
本案經檢察官游明仁到庭執行職務
中    華    民    國    95    年    12    月    14   日
                              審判長法  官   吳昭瑩
                                    法  官   楊貴雄
                                    法  官   王梅英
以上正本證明與原本無異。
如不服本判決，應於收受送達後10日內向本院提出上訴書狀，其
未敘述上訴之理由者並得於提起上訴後10日內向本院補提理由書
（均須按他造當事人之人數附繕本）。
                                    書記官   顧哲瑜
中    華    民    國    95    年    12    月    15    日
附錄：本案論罪科刑法條全文
刑法第277條：
傷害人之身體或健康者，處三年以下有期徒刑、拘役或一千元以
下罰金。
犯前項之罪因而致人於死者，處無期徒刑或七年以上有期徒刑；
致重傷者，處三年以上十年以下有期徒刑。


司法院資訊處製作；財團法人民間司法改革基金會備份。
